臺灣高等法院民事判決　　　　　　　　 95年度上易字第790號
上　訴　人　甲○○
訴訟代理人　劉樹錚律師
　　　　　　余欽博律師
被　上訴人　乙○○
訴訟代理人　丙○○
上列當事人間請求排除侵害等事件，上訴人對於中華民國95年6
月22日臺灣板橋地方法院94年度訴字第403號第一審判決提起上
訴，本院於96年3月27日言詞辯論終結，判決如下：
    主      文
上訴駁回。
第二審訴訟費用由上訴人負擔。
    事實及理由
一、被上訴人起訴主張：伊於民國（下同）93年9月間自前手即
    訴外人林韋伶購得坐落台北縣永和市○○路○段50巷2號2樓
    之房地（該房地係訴外人高泰山於92年間經由法院強制執行
    程序拍賣取得）， 上址1樓之房地原亦為高泰山所有，上訴
    人係向前手即訴外人李順杰、李明遠購得。上訴人明知1、2
    樓共用1樓之大門出入， 且高泰山於自法院拍定後，即須藉
    由上訴人屋內之樓梯進出。 上述1樓大門及樓梯之使用即應
    依使用執照所載用途使用，不得任意變更，否則即屬侵害被
    上訴人之通行權，亦為侵害被上訴人之所有權。上訴人於大
    門私自設鎖，亦於樓梯口堆積物品，致被上訴人之所有權及
    通行權受侵害， 爰依民法第789條及侵權行為之規定，請求
    判准通行。並聲明： (一)上訴人就台北縣永和市○○路○段50
    巷2號1樓屋內之樓梯應容忍被上訴人使用，不得堆積物品或
    為其他妨阻被上訴人通行樓梯之行為。(二)上訴人就前項建物
    之大門不得私自設鎖或為其他妨阻被上訴人通行大門之行為
    。(三)上訴人應將前項建物屋內樓梯前堆積之物品或其他障礙
    物除去及應將前項建物大門之私自設鎖除去。(四)願供擔保請
    准假執行。
二、上訴人則以：
  (一)伊於93年1月2日向李順杰、李明達購買坐落台北縣永和市○
    ○路○段50巷2號1樓之房地， 就系爭樓梯，李順杰、李明達
    明確表示該樓梯產權屬1樓所有， 伊可隨時將之拆除並更換
    大門門鎖，無須供2樓出入使用。 詎李順杰竟在臺灣板橋地
    方法院檢察署93年度偵字第11418號妨害自由案件偵查期間
    謊稱渠等有告知該樓梯係供2樓使用云云， 伊因而遭檢察官
    聲請簡易處刑，因該案件僅處罰金300元， 伊不欲再沾惹官
    司， 致未上訴而告終結。但伊對李順杰2人之行徑則難以茍
    同，業已提出詐欺之告訴，目前尚在偵查中。
  (一)系爭1、2樓房屋原為同一地主所有，為居住使用之便利，乃
    要求建商在1樓設置系爭樓梯直接連通2樓， 故未在2樓另行
    設置大門，建商因而在建築平面圖中繪製有系爭樓梯，但該
    樓梯係位於1樓， 屬於1樓房地產權之一部分，與2樓之產權
    登記無關。又原1、2樓房地所有權人因遭法院拍賣不動產，
    1、2樓產權分別由不同之人拍定取得所有權，嗣本件兩造又
    分別買受1、2樓而取得所有權，則1、2樓之產權既分屬不同
    人所有，原1、2樓所有人為居住便利所設之樓梯即無存在之
    必要， 而2樓所有人亦無法定權利得通行1樓樓梯及大門，1
    樓房屋所有人亦無忍受2樓所有人自1樓大門進出之不便，用
    保居住隱私及安全。
  (三)況且，被上訴人非不得在2樓另覓出入門戶，蓋2樓設有公共
    樓梯可供被上訴人進出使用，只是被上訴人要開立門戶須先
    取得大樓全體住戶之同意而已，本件自非袋地通行權所可比
    擬，乃被上訴人為避免困擾，竟執意經由上訴人之居住門戶
    進出，破壞上訴人居住之隱私，使上訴人雖居住在自己所有
    私密之1樓房屋中， 卻時常有遭被上訴人及其親友隨時闖入
    之危險，被上訴人所為自屬權利濫用。並聲明：(一)被上訴人
    之訴駁回。(二)如受不利判決，願供擔保請准免予假執行。
三、原審對於被上訴人之請求，判決：上訴人應將其所有門牌號
    碼台北縣永和市○○路○ 段50巷2號1樓房屋如原判決附圖所
    示斜線部分上所堆積之物品或其他障礙物除去，並容忍被上
    訴人通行，而駁回被上訴人其餘之請求（被上訴人就駁回部
    分未據聲明不服，已告確定，茲不贅論）。上訴人就其敗訴
    部分聲明不服，提起上訴，上訴聲明：(一)原判決不利於上訴
    人部分廢棄。(二)上開廢棄部分，被上訴人在第一審之訴及假
    執行之聲請均駁回。被上訴人答辯聲明則求為判決駁回上訴
    。
四、經原審向台北縣政府函詢台北縣永和市○○路○段50巷2號2
    樓房屋是否有獨立出入口之設計？經台北縣政府函覆：依83
    年永使字第690號使用執照（81年永倉字第697號建造執照卷
    ）內圖說所示，永和路1段50巷2號2樓出入口須經由1樓出入
    ，2樓並無獨立之出口， 有該府94年11月22日北府工施字第
    094 0740434號函可稽（見原審卷第134-138頁）。經本院於
    95年10月20日現場履勘， 上開1、2樓房屋於1樓設置樓梯直
    接連通2樓， 2樓則未另行設置大門，亦有勘驗筆錄1份在卷
    可憑（見本院卷第36-38頁）。足見上開2樓房屋與地面並無
    適宜之聯絡，顯已發生類似土地相鄰關係之袋地通行權問題
    。上訴人抗辯被上訴人可另闢出入門戶，自非袋地通行可比
    云云，不足採取。 又坐落台北縣永和市○○路○段50巷2號1
    、2樓房地原均為林萬祥所有，嗣該1樓房屋經先後移轉為李
    意真、曾科堯、陳宗華、李順杰與李明達所有，再讓與上訴
    人， 2樓房地則先後移轉為李意真、曾科堯、許豐吉、高泰
    山、林韋伶所有，再讓與被上訴人之事實，業據被上訴人提
    出建物謄本異動表在卷可憑（ 見原審卷第126-132頁），並
    為上訴人所不爭執， 堪信為真實。依上所述，2樓房屋原本
    即通行1樓樓梯及大門，甚為明確。
五、按鄰地通行權係為土地利用之社會經濟目的，所賦予土地所
    有人之法律上當然負擔，原具有準物權之請求權性質，不因
    嗣後之土地輾轉讓與，而得使原有通行權消滅（最高法院83
    年度台上字第2239號判決參照）。次按「民法創設鄰地通行
    權之目的，原為發揮袋地之利用價值，使地盡其利，以增進
    社會經濟之公益，是以袋地無論由所有權人或其他利用權人
    使用，周圍地之所有權人及其他利用權人均有容忍其通行之
    義務。．．．從而鄰地通行權，除上述法律已明定適用或準
    用之情形，於其他土地利用權人相互間，亦應援用『相類似
    案件，應為相同之處理』之法理為補充解釋，以求貫徹。」
    （最高法院82年度台上字第580號判決參照）。復按「系爭
    車道部分所在位置既包括在地下一樓建物登記面積內，與地
    下二樓建物，因拍賣結果致所有人不同，使地下二樓停車埸
    對外並無適宜之聯絡可通常之使用，因其必須通行系爭車道
    ，而發生類似相鄰關係袋地通行權之問題，基於調和區分所
    有房屋相互間經濟利益之法理， 自得類推適用民法第787條
    第1項規定之袋地通行權。」（最高法院84年度台上字第147
    4號判決參照）， 依上開說明，足見民法第787條第1項所規
    定之土地所有權人袋地通行權，得類推適用於土地利用權人
    相互間之袋地通行及區分所有房屋所有權人相互間之建物通
    行。經查，被上訴人所有台北縣永和市○○路○段段50巷2號
    2樓之房屋，須經由同號1樓房屋出入，無獨立出入口，有如
    前述，係屬與公路無適當之聯絡致房屋不能為通常使用之情
    形，依上開說明，自得類推適用民法第787條第1項前段規定
    ，通行上訴人所有之建物如原判決附圖斜線部分通道以通往
    二樓。上訴人抗辯本件非袋地通行可比，不得類推適用民法
    第787條第1項之規定，容有誤會。被上訴人所為請求係屬權
    利濫用云云，不足採取。
六、上訴人復抗辯：本件只要申請變更使用執照，即可將樓梯變
    更位置云云，惟樓梯變更之申請是否通過，尚須考量是否會
    影響建築建構（例如屋內水電管線遭破壞，整個格局都要被
    打掉），其會否通過已屬未定之數，且另設樓梯之位置是否
    侵害他人土地，他人是否同意，亦有可慮；從而，上訴人上
    揭另為申請變更執照之主張，均屬不確定之方法，處所亦不
    明，自難加以考量。上訴人另抗辯，本件不須申請變更使用
    執照，即可變更樓梯位置云云，惟縱不須申請變更執照，其
    結果亦同前，是上訴人上開抗辯，尚非可採。故，台北縣政
    府96年2月9日北府公使字第0960019334號函，亦不足為上訴
    人有利之認定。
七、綜上， 被上訴人以其對於上訴人所有台北縣永和市○○路○
    段50巷2號1樓房屋如原判決附圖所示斜線部分有通行權存在
    ，請求上訴人將其上堆積之物品或其他障礙物除去，容忍被
    上訴人通行，自屬有據，應予准許。原審就此部分為上訴人
    敗訴之判決，並為准免假執行之宣告，核無不合。上訴意旨
    指摘原判決此部分不當，求予廢棄改判，為無理由，不應准
    許。
八、本件事證已臻明確，兩造其餘攻擊防禦方法，核與判決結果
    已不生任何影響，不再贅述，併此敘明。
九、據上論結，本件上訴為無理由，依民事訴訟法第449條第1項
    、第78條，判決如主文。
中　　華　　民　　國　　96  年    4   月　　 10　   　日
                    民事第十三庭
                        審判長法  官  劉勝吉
                              法  官  陳駿璧
                              法  官  李媛媛
正本係照原本作成。
不得上訴。
中　　華　　民　　國　　96　　年　　4 　　月　　10　　日
　　　　　　　　　　　　　　  書記官  李翠齡
